臺灣臺南地方法院民事判決　　　　　　 94年度小上字第144號
上　訴　人　台南市政府
法定代理人　甲○○
訴訟代理人　蘇文奕律師
被上訴人　　丙○○
訴訟代理人　乙○○
上列當事人間請求給付租金事件，上訴人對於中華民國94年3月
31日臺灣臺南地方法院臺南簡易庭93年度南小字第1930號第一審
判決提起上訴，經本院於94年7月12日言詞辯論終結，判決如下
：
    主  文
原判決廢棄。
被上訴人應給付上訴人新臺幣玖萬仟陸佰柒拾元，及依附表所
示各筆金額之利息起算日起至清償日止，按週年利率百分之五計
算之利息。
第一、二審訴訟費用新臺幣貳仟伍佰元由被上訴人負擔。
    事  實
甲、上訴人方面：
一、聲明：求為判決：如主文第1、2項所示。
二、陳述：除與原判決記載相同者，茲引用之外，補稱：
  (一)按使用租賃為諾成契約，一造約明以某物租與相對人使用，
    其相對人約明支付租金，即生效力，為最高法院19年上字第
    343號著有判例，而租賃關係之成立不以租金給付數額確定
    為必要，亦有最高法院86年台上字第1326號判決意旨參照，
    經查：
  (1)依土地法第105條準用第97條第1項規定，可知法律已明文規
    定租金之上限，而台灣省政府既有訂定「台灣省省有基地租
    金率」，且出租系爭省有地給被上訴人之上訴人既兼地方行
    政機關之地位，於客觀上應可預期上訴人將遵照上開法令規
    定辦理，故系爭租賃關係之租金數額客觀上亦屬可得確定，
    否則訴外人黃石紅豈願於民國（下同）83年8月3日代表全體
    攤商切結承諾願繳交租金呢？再者兩造就租金之數額確有意
    思表示合致乙節，參酌證人葉泉林另案之證詞：「依照省政
    府向我們收取系爭土地的租金而依攤商戶數向攤商平均收取
    」、「就是他們同意，所以才簽83年那張切結書的」等語，
    益足徵之，尤其被上訴人更曾繳交84年至86年上半年之租金
    ，何能認兩造間就租金之數額未合致呢？
  (2)原判決未加注意及兩造於租賃之意思表示合致時，不僅業已
    約明應付租金，且租金之數額於客觀上亦屬可得確定，參諸
    前揭判決，兩造間之租賃關係應認業已成立，顯然原判決率
    認兩造之租賃關係尚未成立，應有判決適用法則不當之違背
    法令。
  (二)數人負同一債務，而其給付可分者，除法律另有規定或契約
    另有約定外，應各平均分擔之，民法第271條定有明文，查
    上訴人係將系爭土地交予全體攤商興建商場，而後全體攤商
    再自行集資、規劃於系爭土地興建商場，興建完成後再內部
    自行抽籤決定各自所分配之攤位，此為兩造所不爭執之事實
    ，顯然商場攤位之面積、公共設施之留設，均為全體攤商之
    內部關係，就上訴人而言，係將系爭土地出租予全體攤商興
    建557個攤位，參諸上揭民法條文之規定，系爭土地之租金
    自應由全體攤商平均分擔之，應難據之而認兩造間並未成立
    租賃關係，故原判決關此之認定應有判決不適用法則之違背
    法令
三、證據：除援用第一審所提證據外，另補提台南市○○路臨時
    綜合商場商戶名冊一份為證。
乙、被上訴人方面：
一、聲明：求為判決：駁回上訴人之上訴。上訴費用由上訴人負
    擔。
二、陳述：除與原判決記載相同者，茲引用之外，補稱：
    (一)被上訴人因為事隔已久，不記得有無繳納租金，而且商戶
      必須繳納房屋稅，房屋稅之繳納通知書與上訴人通知繳款
      書之格式差不多，致被上訴人誤認為是繳稅而繳納金額。
    (二)上訴人未證明被上訴人確實繳納租金之事實，僅提出上訴
      人自行製作之表格。另上訴人有關於收取租金之收入繳款
      書係記載使用補償金，而非記載租金，上訴人並未證明兩
      造之間有租賃關係存在。
三、證據：除援用第一審所提證據外，補提台灣省台南市房地租
    金及使用補償金、違約金利息收入繳款書乙紙為證。
    理  由
一、上訴人起訴主張：
  (一)上訴人於82年間開闢台南市○○路地○街，被徵收拆除道路
    預定地上之攤商遂委由訴外人黃石紅代表全體以書面陳情要
    求提供土地供其等自費興建商場，上訴人乃提供向前台灣省
    政府教育廳代管之坐落台南市○○區○○段四十六地號土地
    （下稱系爭土地），出租予攤商自費興建「海安路臨時綜合
    商場」（下稱系爭商場），而系爭商場代表人黃石紅則代理
    全體攤商簽立83年8月3日之切結書，承諾願意繳交租金，租
    金數額之計算係自85年7月起，按當期土地申報地價總額（
    承租面積為38647平方公尺，當期申報地價為每平方公尺新
    台幣（下同）9000元）及年租金率計算（依台灣省政府83年
    7月29日83府財五字第63152號函公布實施之基地租金率計算
    ，即不分使用分區，一律按收租當期土地申報地價年息百分
    之5計算後6折計收），並由各攤商依攤位數（共規劃557個
    攤位）平均分攤，租金繳納方式則由上訴人開單，並由攤商
    於每年1月、7月分2期持向上訴人繳納（即1月繳交前年度7
    月至12月份租金，7月繳交當年度1月至6月份租金）。系爭
    商場每年應繳之租金數額為10,434,690 元，由557個攤位平
    均分擔，每一攤位每年應繳之租金數額為18,734元，每期應
    繳租金為9,367元。被上訴人為系爭商場攤商之一，向上訴
    人承租系爭土地使用商場內編號339之1號攤位（下稱系爭攤
    位），負有按期向上訴人繳納租金義務，惟自88年1月1日起
    至92年12月31日止，共應繳租金93,670元，迄未繳交。
  (二)又給付有確定期限者，債務人自期限屆滿時起，負遲延責任
    ，民法第229條第1項定有明文。而遲延之債務，以支付金錢
    為標的者，債權人得請求依法定利率計算之遲延利息，亦為
    民法第233條第1項所明定。查債務人每年1至6月份應繳租金
    ，於當年7月31日繳納期限即已屆滿，債權人自得請求自8月
    1日起計算之遲延利息。而每年7至12月份租金，繳納期限於
    隔年1月31日即已屆滿，債權人亦得請求自2月1日起計算之
    遲延利息。
  (三)上訴人於82年間，經攤商陳情結果，當時之市長施治明遂批
    示提供系爭土地供攤商自費興建商場，有上訴人82年7月15
    日82南市工土字第93258號函可證，依該函之記載，並無隻
    字片語提及係「無償」提供攤商使用，且該函亦載：「‧‧
    ‧如有未盡事宜，願依市府函文辦理，絕無異議‧‧」；後
    來全體攤商才依據上訴人上開函文於系爭土地上興建系爭商
    場。於興建完成後，更由黃石紅以系爭商場代表人之身分，
    向上訴人申請核發臨時使用執照，上訴人遂於83年8月9日發
    給系爭商場臨時使用執照。由上可知，系爭商場之攤商於向
    上訴人陳情取得系爭土地興建系爭商場之過程中，均委由黃
    石紅向上訴人協調，黃石紅自屬有權代理全體攤商，否則全
    體攤商如何能根據上訴人行文給黃石紅之函件於系爭土地上
    興建商場，並依據代表人記載為黃石紅之臨時使用執照辦理
    送水、送電以營業呢？系爭商場係於83年12月25日開幕營業
    ，在此之前即由訴外人黃石紅於83年8月3日代表全體出具切
    結書（下稱系爭切結書）予上訴人，承諾願繳交所使用系爭
    土地租金，亦即兩造確曾有租賃關係之意思表示合致，且黃
    石紅確有權代理全體攤商之情，亦有上訴人83年8月9日南市
    工土字第25948號函記載系爭商場代表人黃石紅等語可證。
    況被上訴人復於85年3月6日簽立切結書，承諾願繳交所使用
    土地租金，並經鈞院認證核備在案。
  (四)況系爭土地當時係省有地，臺灣省政府既有訂定「臺灣省省
    有基地租金率」，而上訴人亦自84年間開始，即依照省政府
    公布之基地租金率，開單通知被上訴人繳納，自難謂兩造間
    就租金數額並無約定。更何況被上訴人曾繳交84年上半年至
    86年上半年之租金。且依土地法第105條準用第97條第1項規
    定，可知法律已明文規定租金之上限，且出租系爭省有地給
    被上訴人之上訴人既兼地方行政機關之地位，於客觀上應可
    預期上訴人將遵照上開法令規定辦理，故系爭租賃關係之租
    金數額客觀上亦屬可得確定，否則訴外人黃石紅豈願於83年
    8月3日代表全體攤商切結承諾願繳交租金呢？再者，兩造就
    租金之數額確有意思表示合致乙節，參酌證人葉泉林於本院
    另案之證詞：「（租金之收取如何決議？如何計算？）依照
    省政府向我們收取系爭土地的租金而依攤商戶數向攤商平均
    收取」、「（你向黃石紅表示收取租金，他是否有同意？）
    就是他同意，所以才簽83年那張切結書的」等語，足認兩造
    於租賃之意思表示合致時，不僅業已約明應給付租金，且租
    金之數額於客觀上亦屬可得確定，兩造間之租賃關係應認業
    已成立。又上訴人83年12月22日83南市工土字第39881號函
    文內容，顯係督促黃石紅依所出具之切結書辦理，應難認有
    何脅迫情事。
  (五)又被上訴人所提出之91年度3月22日「海安路臨時綜合商場
    催繳租金協調會」之會議紀錄（下稱系爭租金協調會），並
    未記載上訴人同意被上訴人暫緩繳交本件租金之情事。為此
    ，爰依租賃關係，請求被上訴人應給付93,670元，及依附表
    所示金額各自附表所載利息起算日起至清償日止，按週年利
    率百分之五計算之利息等語。
二、被上訴人則以：
  (一)按代理人於代理權限內以本人名義所為之意思表示，直接對
    本人發生效力。民法第103條定有明文。上訴人主張訴外人
    黃石紅有權代理被上訴人與上訴人簽立83年8月3日切結書，
    故兩造間確有租賃契約存在云云，查：證人即66年至87年擔
    任臺南市政府工務局土木科技士之葉泉林另案固證稱：「黃
    石紅是代表自救委員會」（本院93年度南小調字第456號卷
    ，93年9月16日調解程序筆錄）等語，上訴人亦主張83年8月
    4日的會議紀錄，在主席致詞欄內有「催促黃前主委至市府
    辦理使用執照手續」等語，則黃石紅既有權代理商場攤商至
    市府辦理使用執照，應該有權代理簽立切結書等語，並提出
    會議紀錄一紙為證。惟查上開切結書載明：「本人黃石紅代
    表全體商戶於文中45學校用地內興建海安路臨時綜合商場，
    因申請臨時使用執照需要，承諾於該商場攤位編定後一個月
    內督促各攤位繳交切結書：切結內容為一、願繳交所使用土
    地租金。．．．」等語，縱令訴外人黃石紅確有經被上訴人
    授與代理權，因上開切結書內容既有「一個月內督促各攤位
    （包括被上訴人）繳交切結書」等語，則其有關租金之數額
    ，尚待一個月內「督促」各推位出具個別切結書決定之，黃
    石紅對於上開切結書之簽立，顯非基於代理人之身份為之，
    至為明確，自不能持黃石紅所簽立之上開切結書，據以主張
    黃石紅已代理被上訴人與上訴人就系爭商場攤位之租賃達成
    意思表示一致。
  (二)次按，稱租賃者，謂當事人約定一方以物租與他方使用、收
    益，他方支付租金之契約。民法第421條第1項定有明文。租
    賃既係特定當事人間所締結之債權契約，對於契約必要之點
    ，即租賃物與租金有具體而確定之意思表示一致，始能謂成
    立租賃契約（最高法院81年度臺上字第676號、81年度臺上
    字第884號判決參照）。又被上訴人出具之切結書僅記載：
    「本人羅豐德借用於文中45學校用地內興建之海安路臨時綜
    合商場百貨區339之1號攤位，承諾切結書內容為一願繳交所
    使用土地租金。．．．」等語，固對租賃標的為系爭商場之
    攤位約定明確，惟對於租金之具體數額隻字未提，尚難認兩
    造對租賃契約必要之點即租金有具體而確定之意思表示一致
    。證人葉泉林在另案固證稱：「（租金之收取如何決議？如
    何計算？）依照省政府向我們收取系爭土地的租金而依攤商
    戶數平均收取」等語（本院93年度南小調字第456號），惟
    此乃上訴人所認定之租金收取標準，上訴人並無法舉證就此
    部分租金之計算曾與被上訴人達成合意。再上訴人對租金之
    計算固舉台灣省政府83年7月29日83府財五字第6315號函公
    布之實施基地租金率計算，即不分使用分區，一律按收租當
    期土地申報地價年息百分之5計算後6折計收，但該函釋所揭
    櫫之計算方式不惟在被上訴人所簽立之切結書上隻字未提，
    且在上訴人針對本案所召集之歷次協調會議中亦不曾論及，
    況該函釋內容除地方行政機關承辦相關業務之公務員或有了
    解外，一般情形下，並不為廣大民眾所知悉，亦難僅以該函
    釋認定本件租金之數額於客觀上可得而確定，而遽認兩造就
    系爭商場攤位之租賃已達成意思表示一致。
  (四)本件係因上訴人與海安路商戶代表多次協商結果，同意提供
    系爭土地供商戶免費遷移使用，以為安置，並約定系爭土地
    使用期間自即日起至上開「海安路地下街工程」全部完成後
    或於該土地將設立學校時為止，全體攤商方遷移至系爭土地
    ，並自費搭建建物，依序向上訴人申請建築使用執照、營利
    事業登記證，故上訴人係提供系爭土地「安置」攤商，係屬
    無償使用關係，並非租賃關係。詎上訴人嗣竟以若不簽具同
    意交付租金之切結書，將不予核發上開證照，並將斷水斷電
    等語，要脅全體攤商，被上訴人遂不得不簽立給付租金之切
    結書。再者，攤商使用的面積有三種，一種是10坪、一種是
    6坪半、還有一種是2坪，但上訴人租金之收取是以總面積之
    租金除以總攤商557戶計算，沒有區分每個人的使用面積，
    個別計算，並不合理，故縱認被上訴人簽立之切結書並非出
    於上訴人之脅迫下所簽立，然該切結書對於租賃之標的、範
    圍、面積、金額及租賃期間等重要事項，均未經協商確定，
    當事人意思顯未合致。且因為上訴人於85年、86年間有編列
    預算繳給教育部，表示上訴人不想失信於民，否則為何前二
    任市長任內都不追討。現在的市長違背誠信原則，才又拿出
    來提告，對被上訴人極不公平，可見當初確實是以安置為目
    的。
  (五)被上訴人因為事隔已久，不記得有無繳納租金，而且商戶必
    須繳納房屋稅，房屋稅之繳納通知書與上訴人通知繳款書之
    格式差不多，致被上訴人誤認為是繳稅而繳納金額。
  (六)上訴人未證明被上訴人確實繳納租金之事實，僅提出上訴人
    自行製作之表格。另上訴人有關於收取租金之收入繳款書係
    記載使用補償金，而非記載租金，上訴人並未證明兩造之間
    有租賃關係存在等語，資為抗辯。
三、法院的判斷：
    本件兩造之爭執點在於兩造間是否存在租賃契約？第三人黃
    石紅有無代表被上訴人與上訴人成立租賃契約之權？被上訴
    人是否繳納84年上半年至86年上半年之租金？本院分述得心
    證之理由如下：
  (一)查本件有關上訴人主張其於82年間，為開闢海安路地下街，
    拆除道路預定地上之攤販，經攤商陳情要求上訴人提供土地
    供其自費興建商場，遂由上訴人提供系爭土地，出租與攤商
    興建「海安路臨時綜合商場」，上訴人就租金數額之計算係
    依照前臺灣省政府所規定租金計算方式核收，自85年7月以
    後，按當期土地申報地價總額（承租面積為38647平方公尺
    ，當期申報地價為每平方公尺9,000元）及年租金率計算（
    即不分使用分區，一律按收租當期土地申報地價年息百分之
    5 計算後6折計收），並由攤商平均分攤（共規劃557個攤位
    ），租金繳納方式，則由上訴人開單，並由攤商於每年1月
    、7 月分2期持向上訴人繳納，每年應繳之租金數額為10,
    434,690元，由557個攤位平均分擔，每一攤位每年應繳之租
    金數額為18, 734元，每期應繳租金數額為9,367元，被上訴
    人為「海安路臨時綜合商場」攤商之一，使用商場內百貨區
    339之1號攤位，惟其自88年1月1日起至92年12月31日止，迄
    未繳交上訴人通知繳納之金額共計93,670元之事實，業據上
    訴人於原審提出土地登記簿謄本、認證書、地價謄本、台灣
    省政府公報83年秋字第29期所載83年7月29日83府財五字第
    63152號函「台灣省省有基地租金率調整方案」、租金計算
    式，及於本院原審提出台南市政府83年8月9日南市工土字第
    25948號函稿、82年7月15日82南市工土字第95 285號函、切
    結書、認證書各1份為證，被上訴人對其使用之攤號為百貨
    區339之1號號攤位，且自88年1月1日起迄今從未繳交系爭金
    額之事實，亦不爭執，堪信為真實。
  (二)雖被上訴人否認與上訴人間就系爭攤位有租賃關係存在，並
    以前揭情詞置辯，惟查：
  1.上訴人於82年間為開闢台南市○○路地○街商場，拆除海安
    路預定道路用地上攤販，經攤商組成之台南市○○路自救委
    員會，由當時主任委員黃石紅及總幹事陳順治具名於82年7
    月2日提出陳情書向台南市政府陳情，請求准暫時提供自來
    水加壓站或文小41號用地，由商戶自行僱工搭蓋臨時商場，
    俟地下街工程全部完成後，再搬移至地下街營業，嗣經上訴
    人於82年7月15日函准同意提供系爭土地及文小41在學校尚
    未使用前可部分作為臨時停車場空間等情，有上訴人於本院
    提出之陳情書及台南市政府82年7月15日82南市工土字第932
    58號函在卷可憑，而依上開上訴人出具之函文，亦僅要求第
    三人黃石紅出具切結書，切結「本基地所搭建之任何地上
    、下物於地下街工程全部完成後無條件拆除，並遷至地下街
    繼續營運及如有未盡事宜，願依照市府函文辦理，絕無異議
    。其搭建、容納商戶及其營運需受本府派員監督，如有查
    獲不法情事時，將在無任何條件下取消其繼續營業權。本
    案需經法院公證後方得為之。該所需一切費用由商戶全數
    支付」等語，嗣黃石紅於82年10月4日出具之切結書，亦僅
    記載：「民願於地下街工程全部完成後或學校欲設立時，自
    行將所搭建於該土地之任何建物無條件拆除，如未自行拆除
    ，願無條件由市府拆除，絕無異議」等語，並無一文提及雙
    方有租賃關係，或被上訴人需繳納租金之記載。
  2.再證人即當時承辦此案之台南市政府工務局土木科技士葉泉
    林（現於區公所任職）於本院另案93年度南小調第456號案
    件審理時證稱：82年黃石紅、陳順治代表海安路拆遷戶所組
    成之台南市○○路自救委員會向上訴人陳情要求安置，由伊
    依當時提出之陳情書內容簽請市長批示，市長施治明批示改
    提系爭土地及文小41兩處所，伊依市長批示函覆黃石紅，同
    意提供上開處所供攤商搭建攤位，82年發文時，有向黃石紅
    說會向省政府爭取無償借用，後來省教育廳發函表示不同意
    無償借用等語，有上訴人於原審提出之該案筆錄節本影本在
    卷可稽，及依上訴人於原審提出之台南市政府82年11月4日
    南市工土字第120933號函稿所示，當時上訴人亦表示係向前
    省政府教育廳借用系爭土地，及上訴人原審提出之前省政府
    教育廳82年11月26日82教總字第93679號函覆上訴人時亦表
    示，對上訴人擬借用系爭土地案，與該廳經管學產土地「有
    償租用」、「有償撥用」規定不符，無法同意等情，顯見上
    訴人於同意含被上訴人在內之海安路自救委員會之攤商使用
    系爭土地之初，確實係以無償借用之方式為之，否則若上訴
    人於同意借用系爭土地之初，有與被上訴人為關於租賃之約
    定，當無證人向第三人黃石紅表示會向省教育廳爭取無償借
    用等語，亦無其後台南市政府發文向省教育廳請求借用系爭
    土地，及省教育廳函覆與「有償租用」之規定不符，無法同
    意之情發生。更且上訴人於前開省政府教育廳函示不同意無
    償借用後，復於同年12月16日以南市工土字第129802號函，
    再函請省教育廳暫准借用，而上訴人並表示當視財源儘速辦
    理撥用等情，亦有上訴人原審提出之台南市政府82年12月16
    日南市工土字第129802號函稿一份在卷可憑，是既表示「當
    視財源儘速辦理撥用」，益顯見上訴人於同意被上訴人使用
    系爭土地之初，並無與之約定租賃關係，或欲向其收取租金
    乙情甚明，是被上訴人辯稱於上訴人同意渠使用系爭土地之
    初，係無償借用，並無與之約定成立租賃關係等語，尚非虛
    構。雖證人葉泉林曾證稱伊發文時並未表示係無償借用予攤
    商使用，且當時有向黃石紅說明會向省政府爭取無償借用，
    如果省政府不同意就按照省政府規定辦理，所以於函文上載
    明「如有未盡事宜，願依照市府函文辦理」等語，然上訴人
    同意攤商使用系爭土地之初，意在無償借用，已如前述，且
    關於要不要繳租金，涉及廣大攤商之權益，並為將來上訴人
    是否能向被上訴人收取租金之依據，豈有未於上開函文中明
    確記載，以昭公信，而僅向第三人黃石紅個人口頭告知之理
    ，更無於其後82年10月4日要求黃石紅代表全體攤商出具之
    承諾書上未將如省政府教育廳不同意無償借用，則須繳交租
    金乙情載明於該承諾書之理，故上訴人82年7月15日同意被
    上訴人使用系爭土地之函文上所載「如有未盡事宜，願依照
    市府函文辦理」，顯非證人葉泉林所證述之意，證人所述不
    無偏袒上訴人之情，此部分證詞尚不足採。
  3.又上訴人於前省政府教育廳不同意無償借用系爭土地後，曾
    要求第三人黃石紅於83年8月3日再出具切結書，雖該切結書
    內容載有：「一、願繳交所使用土地租金。二、如不繳交海
    安路地下街預收租金者，絕不進入本商場營業，並願將該店
    舖交由台南市政府全權處理絕無異議。三、於海安路地下街
    完成或該地欲建校時願無條件自行拆除本商場之所有地上物
    並交回土地，逾期不拆者同意由台南市政府強制拆除並願負
    擔所需拆除費用絕無異議。」等語，有上訴人提出之該切結
    書可憑。且第三人黃石紅曾任海安路自救委員會主任委員，
    並為其後台南市○○路臨時綜合商場籌備委員會主任委員，
    並經委員會組織推舉其為商場代表人等情，亦有上訴人提出
    之83年7月18日申請報備書、海安路臨時綜合商場管理委員
    會83年7月6日第37次臨時會議記錄各一份附卷可稽，並為被
    上訴人所不爭執。但代理權之授與，需以明示意思表示，或
    依表意人之舉動或其他情事足以間接推知其有授權之意思者
    ，始生效力。雖第三人黃石紅於82年間擔任海安路自救委員
    會之主任委員，並由其出具陳情書請求上訴人提供土地供暫
    時安置之用，其間關於上訴人發函同意使用系爭土地，亦均
    以黃石紅為攤商之代表人，其後黃石紅經台南市○○路臨時
    綜合商場管理委員會組織推舉為商場代表人，並代為申請系
    爭商場之臨時建築使用執照等情，然其權限應限於為該商場
    之成立，及將來之管理與維護必要，得對外與第三人為法律
    行為，就系爭土地被上訴人是否與上訴人成立租賃關係，與
    商場之成立、管理與維護均無關，實不因第三人黃石紅時任
    商場之代表人，即可間接推知其有取得代理商場內之攤戶與
    上訴人成立租賃契約之代理權，況上訴人同意被上訴人使用
    系爭土地之初，並未約明係以租賃之方式為之，係因事後省
    教育廳不同意無償借用，上訴人始於83年8月3日要求第三人
    黃石紅出具切結書，則於第三人黃石紅出具上開切結書之前
    ，即於83年7月18日由黃石紅向上訴人申請報備為商場代表
    人時，當時商場之攤商主觀上應不可能有與上訴人成立租賃
    契約之認知，自無可能於推舉黃石紅為商場代表人之同時，
    亦授與其代表攤商與上訴人訂立租約之代理權，且依該切結
    書所載，係黃石紅切結承諾將於該商場攤位編定後一個月內
    督促各攤位繳交內容含有「願繳交使用土地租金」等之切結
    書，並非是其代表全體攤商直接出具願繳交使用土地租金之
    切結書，況若第三人黃石紅已有代理權，上訴人直接與之訂
    立租賃契約已足，又何需要求其再督促各攤商繳交切結書？
    顯見上訴人當時亦不認為第三人黃石紅有代表全體攤商簽訂
    租約之權。此外，上訴人始終未能舉證證明第三人黃石紅於
    83 年8月3日出具切結書時，被上訴人已有授與成立租賃契
    約代理權之明示意思表示，或被上訴人有其他舉動或情事足
    以推知有授權之意思，則上訴人主張第三人黃石紅於83年8
    月3日出具切結書，已有代表全體商戶與之成立租賃契約之
    合意，尚不足採。
  4.惟第三人黃石紅於83年8月3日出具切結書時，雖未代表被上
    訴人與上訴人成立租賃契約，然被上訴人事後於85年3月6日
    確曾依前開第三人黃石紅對上訴人所出具之承諾內容，另出
    具一份切結書，表明願繳交所使用土地租金，並願會同將該
    切結書至法院認證，嗣亦經本院公證人認證在案等情，有被
    上訴人於原審提出之認證書1份在卷可按，被上訴人對該切
    結書之真正亦不爭執，自堪信為真實，而該切結書既係第三
    人黃石紅基於被上訴人之要求，轉向被上訴人要求出具之切
    結書，被上訴人對百貨區339之1號攤位係其使用之事實亦不
    爭執，則被上訴人於出具該切結書時，對使用系爭攤位須給
    付租金之對價乙情，自不能諉稱不知，被上訴人既有使用上
    訴人提供之系爭土地，復表示願繳納使用上開攤位之租金，
    則兩造就系爭土地已有成立租賃契約之意思表示合致，應堪
    認定。又法律行為之內容於行為成立時雖不確定，但嗣後可
    得確定者，其法律行為仍具有一定之效力。而本件上訴人所
    提出之「臺灣省省有基地租金率調整方案」，業經台灣省政
    府於83年7月29日以83府財字第63152號函示各縣市政府辦理
    在案等情，有上訴人於原審提出之臺灣省政府公報83年秋字
    第29期載明可稽，依該方案，省有基地每年之租金率，除有
    優惠事項，按應繳租金率6折計收外，不分使用分區，一律
    按收租金當期土地申報地價年息百分之5計收，故雖上開被
    上訴人出具之切結書未載明租金之數額與租金繳納之期限，
    然系爭土地既係省教育廳經管省有學產土地，復因省教育廳
    不同意上訴人無償借用系爭土地予被上訴人使用，轉而要求
    第三人黃石紅承諾督促被上訴人出具願繳納租金之切結書，
    被上訴人並因黃石紅之要求，於85年3月6日出具上開切結書
    承諾願繳納租金，則被上訴人於85年3月6日簽立上開切結書
    時，對上訴人將依上開公布之租金率計收租金，並依臺灣省
    政府規定之繳納期限即每年1、7月催收半年租金乙情，客觀
    上既可得預見，則被上訴人與上訴人間關於租金之計算方式
    與繳納期限，實有意思表示合致之事實。故縱上開切結書內
    未載明關於租金之數額，亦不影響兩造間租賃契約已成立之
    事實。另被上訴人雖辯稱，系爭攤戶所使用之面積各有6坪
    與10坪之別，上訴人以攤戶數平均計算租金，顯不合理云云
    ，然承前所述兩造既已就租金數額未達成合意，而系爭土地
    上之攤戶使用面積雖有不一之情形，惟使用土地尚有因其坐
    落位置不同，經濟效益亦不同之差異，尚難單純以面積不一
    致，即謂上訴人計收租金不合理。況上訴人既係系爭土地之
    出租人，其就承租人使用土地應如何計收租金，本係其權利
    ，自不得以上訴人計收租金之方式不一，反面推論兩造就租
    金之數額意思表示未達合致。
  5.按當事人對於他造主張之事實，於言詞辯論時不爭執者，視
    同自認。但因他項陳述可認為爭執者，不在此限。當事人對
    於他造主張之事實，為不知或不記憶之陳述者，應否視同自
    認，由法院審酌情形斷定之，民事訴訟法第436條之32第2項
    準用第463條、第280條第1項、第2項定有明文。上訴人雖於
    本院審理時，對是否繳納84年上半年至86年上半年之租金為
    不記憶之陳述。惟被上訴人對上開租金之繳納，於原審言詞
    辯論時並不爭執，況上訴人亦提出台南市○○路臨時綜合商
    場商戶名冊一份為證，足證被上訴人確有繳納84年上半年至
    86年上半年之租金。又依被上訴人所提出上訴人通知之租金
    繳納通知書，係載明台灣省台南市政府房地租金及使用補償
    金、違約金利息收入繳款書，其上更有市有土地之標示、攤
    位編號及期別，有繳款書乙紙在卷可據，依該繳款書之記載
    內容，並不致讓被上訴人有所誤解，被上訴人受通知而繳納
    租金，應無錯誤或不知情之情況產生，因此被上訴抗辯繳納
    租金係不知情而為，亦不足採。
  6.再按給付有確定期限者，債務人自期限屆滿時起，負遲延責
    任，而遲延之債務，以支付金錢為標的者，債權人得請求依
    法定利率計算之遲延利息，民法第229條第1項、第233條第1
    項分別定有明文。上訴人主張系爭土地租金數額之計算已如
    前述，並由攤商於每年1月、7月分2期持向上訴人繳納，即1
    月係繳交前年度7月至12月份租金，7月係繳交當年度1至6月
    份租金，而依前述，被上訴人向上訴人承租上開土地使用商
    場內百貨區339之1號攤位，惟其自88年1月1日起至92年12月
    31日止，共計應繳租金93,670元，迄未繳交，則上訴人請求
    自各期繳交租金期限屆滿之翌日起算至清償日止，按年息百
    分之5計算之法定遲延利息，自屬有據。
四、綜上所述，雖上訴人於82年間提供系爭土地供含被上訴人在
    內之攤商興建系爭商場使用時，並未言明係以租賃方式為之
    ，且不論被上訴人有無授權訴外人黃石紅與被上訴人簽立租
    賃契約，及確實有無繳納84年上半年至86年上半年之租金。
    惟本件被上訴人既於85年3月6日切結承諾願繳交使用系爭土
    地之租金，而關於本件系爭土地之租金數額又係可得確定，
    則上訴人主張兩造就系爭土地確已成立租賃契約，應可認定
    。從而，上訴人本於租賃契約之法律關係，請求被上訴人給
    付積欠之租金93,670元，及自附表所示各筆金額之利息起算
    日起均至清償日止，按週年利率百分之5計算之法定遲延利
    息，即有理由，應予准許。原審為上訴人敗訴之判決，自有
    未洽。上訴意旨指摘原判決不當，求予廢棄改判，為有理由
    。自應由本院予以廢棄改判，如主文第2項所示。
五、末按本件屬小額訴訟，依民事訴訟法第436條之19之規定，
    法院為訴訟費用之裁判時，應確定其費用額，經本院審核第
    一審訴訟費用為1,000元、第二審訴訟費用為1,500元，均應
    由被上訴人負擔，爰確定訴訟費用如主文第三項所示。
三、據上論結，本件上訴為有理由，依民事訴訟法第436條之32
    第1項、第2項、第450條、第436條之19、第78條，判決如主
    文。
中　　華　　民　　國　　94　　年　　8 　　月　　2 　　日
                        臺灣臺南地方法院民事第三庭
                                審判長法　官　張季芬
                                      法　官　陳杰正
                                      法　官　田幸艷
以上為正本係照原本作成。
本判決不得上訴。
中　　華　　民　　國　　94　　年　　8 　　月　　3 　　日
                                      書記官  李培聞
 附表：
┌──┬──────┬──────────┬──────────┐
│編號│承 租 期 間 │租  金  數  額（元）│遲 延 利 息 起 算 日│
├──┼──────┼──────────┼──────────┤
│  １│88.01─88.06│              9367元│88.08.01            │
├──┼──────┼──────────┼──────────┤
│  ２│88.07─88.12│              9367元│89.02.01            │
├──┼──────┼──────────┼──────────┤
│  ３│89.01─89.06│              9367元│89.08.01            │
├──┼──────┼──────────┼──────────┤
│  ４│89.07─89.12│              9367元│90.02.01            │
├──┼──────┼──────────┼──────────┤
│  ５│90.01─90.06│              9367元│90.08.01            │
├──┼──────┼──────────┼──────────┤
│  ６│90.07─90.12│              9367元│91.02.01            │
├──┼──────┼──────────┼──────────┤
│  ７│91.01─91.06│              9367元│91.08.01            │
├──┼──────┼──────────┼──────────┤
│  ８│91.07─91.12│              9367元│92.02.01            │
├──┼──────┼──────────┼──────────┤
│  ９│92.01─92.06│              9367元│92.08.01            │
├──┼──────┼──────────┼──────────┤
│  10│92.07─92.12│              9367元│93.02.01            │
├──┴──────┼──────────┼──────────┤
│合        計　    │             93670元│                    │
└─────────┴──────────┴──────────┘
